臺灣屏東地方法院民事判決　100年度親字第27號
原　　　告　湯蕾
特別代理人　林富美律師
訴訟代理人　徐萍萍律師
被　　　告　湯永昌
　　　　　　郭玉美
　　　　　　曾清基
　　　　　　湯碧珠
上列當事人間請求確認親子關係不存在等事件，本院於民國100
年7月21日言詞辯論終結，判決如下：
    主      文
確認原告湯蕾（女，民國85年8月2日出生，身分證統一編號：Ｚ0
00000000號）與被告曾清基（男，民國46年2月3日出生，身分證
統一編號：Ｚ000000000號）、被告湯碧珠（女，民國48年2 月19
日出生，身分證統一編號：Ｚ000000000號）間之親子關係不存在
。
確認原告湯蕾（女，民國85年8月2日出生，身分證統一編號：Ｚ0
00000000號）與被告湯永昌（男，民國50年5 月11日出生，身分
證統一編號：Ｚ000000000號）、被告郭玉美（女，民國50年8 月
17日出生，身分證統一編號：Ｚ000000000號）間之親子關係存在
。
訴訟費用由被告負擔。
    事實及理由
一、原告起訴主張：原告之生母即被告郭玉美因於民國85年8 月
    2 日在屏東基督教醫院生下原告時，無勞、健保醫療險，而
    依胎兒狀況需剖腹產，然家貧無法負擔醫藥費，原告之姑姑
    即被告湯碧珠即提供自己之勞保身份協助郭玉美申請勞保保
    險給付，並以屏東基督教醫院出具之出生證明謊稱為原告之
    生母，而使不知情之戶政事務所人員登載於戶籍資料上（業
    經臺灣屏東地方法院檢察署檢察官以98年度偵字第4679號不
    起訴處分確定在案），故現今原告戶籍登記之母湯碧珠實為
    原告之姑姑，原告之生母實為郭玉美，且原告自出生迄今均
    與生父、母即被告湯永昌、郭玉美住於一處，並由湯永昌、
    郭玉美實際養育、教養原告。而上開情形導致原告之身分不
    明確，並造成原告在私法上之地位有受侵害之危險，而該危
    險得以確認判決除去，故原告有即受確認判決之法律上利益
    ，為此提起本件訴訟等語，並聲明如主文第1、2項所示。
二、被告則均以：同意原告之請求，原告確非被告曾清基、湯碧
    珠所生，而係被告湯永昌、郭玉美所生等語資為抗辯，然未
    為任何聲明。
三、按法律上父母子女關係是否存在，不僅影響雙方之身分，且
    有關雙方因該身分而產生之法律關係亦將隨之而變動，故應
    認父母子女間並無血緣關係存在，可由該父母、子女或其他
    利害關係之第三人，提起確認親子關係不存在之訴，反之亦
    然，以除去其不實之親子關係及確認其真實之親子關係。又
    提起否認婚生子女之訴，僅限於依民法第1062條及第1063條
    第1 項推定之婚生子女。倘係不受上開推定之婚生子女提起
    確認親子關係存在或不存在之訴，即不受民法第1063條第2
    項規定之限制，亦非司法院大法官釋字第587 號解釋之對象
    ，自非不得提起。因此種訴訟，涉及當事人身分及血統真實
    性之認定，應解為人事訴訟之一種，其證據調查程序與人事
    訴訟目的不相牴觸者，自應類推上開關於親子關係訴訟程序
    之規定（最高法院95年臺上字第1155號判決要旨參照）。次
    按確認法律關係之訴，非原告有即受確認判決之法律上利益
    者，不得提起，民事訴訟法第247條第1項定有明文。所謂即
    受確認判決之法律上利益，係指因法律關係之存否不明確，
    致原告在私法上之地位有受侵害之危險，而此項危險得以對
    於被告之確認判決予以除去之者而言（最高法院42年臺上字
    第1031號判例參照）。本件原告主張之事實雖為被告所不爭
    執，惟參以親子事件均因自然人之身分涉訟，事關公益，且
    對於渠等間之權利義務有所影響，亦與戶籍登記正確性有涉
    ，又參諸戶籍謄本之記載，為身分之一種說明，其登記自有
    相當之證明力，故關於已為戶籍登記之親子關係存在與否，
    除經司法機關裁判確定或當事人提憑有效證明文件申請更正
    外，尚非得由為登記之親子雙方協同辦理即可逕行更正，此
    觀戶籍法第25條、戶籍法施行細則第16條等規定自明。準此
    ，原告就其與被告間之法律上親子關係地位即有不安之狀態
    ，並致原告在私法上之地位有受侵害之危險，而此不安之狀
    態有以確認判決除去之必要，亦即原告有即受確認判決之法
    律上利益，是原告提起本件確認之訴，洵屬有據。
四、原告主張之事實，業據提出前揭不起訴處分書影本及戶籍謄
    本等文件為證，且經證人郭秋鳳於本院證述明確，又按「法
    院認應證之事實重要，且舉證人之聲請正當者，應以裁定命
    他造提出文書。」、「當事人無正當理由不從提出文書之命
    者，法院得審酌情形認他造關於該文書之主張或依該文書應
    證之事實為真實。」民事訴訟法第343條、第345條第1 項分
    別定有明文。又依民事訴訟法第367 條規定，前揭文書之規
    定於勘驗準用之。再按「倘此親子血緣鑑定之勘驗方法，對
    親子關係之判定有其科學之依據及可信度，自屬上訴人重要
    且正當之證據方法。然為此親子血緣鑑定必須被上訴人本身
    參與始可，如需被上訴人之血液等，亦即勘驗之標的物存在
    於被上訴人本身，而被上訴人拒絕提出時，雖法院不得強令
    為之，惟依民事訴訟法第三百六十七條準用同法第三百四十
    三條、第三百四十五條第一項規定，法院得以裁定命被上訴
    人提出該應受勘驗之標的物，被上訴人若無正當理由不從提
    出之命者，法院得審酌情形認他造即上訴人關於該勘驗標的
    物之主張或依該勘驗標的物應證之事實為真實，即受訴法院
    得依此對該阻撓勘驗之當事人課以不利益。」（最高法院91
    年臺上字第2366號判決意旨參照）。查原告於本院言詞辯論
    時請求被告進行親子血緣鑑定，惟為被告當庭所拒絕，且無
    正當理由，參酌前揭說明，依民事訴訟法第367 條準用同法
    第343條、第345條第1 項規定之意旨，應認原告之主張為正
    當。綜上，堪認原告與被告曾清基、湯碧珠間之親子關係不
    存在，而原告與被告湯永昌、郭玉美間之親子關係則屬存在
    。從而，原告訴請判決如主文第1、2項所示，為有理由，應
    予准許。
五、訴訟費用負擔之依據：民事訴訟法第78條、第85條第1 項前
    段。
中    華    民    國   100    年    7     月    26    日
                        家事庭  法  官  張以岳
以上正本係照原本作成。
如不服本判決，應於送達後20日內，向本院提出上訴狀並表明上
訴理由，如於本判決宣示後送達前提起上訴者，應於判決送達後
10日內補提上訴理由書（須附繕本）。
中    華    民    國   100    年    7     月    27    日
                                書記官  胡世瑩